臺灣高等法院民事判決　九十一年度上易字第六二○號
　　上訴人即附
　　帶被上訴人　甲○○
　　附帶上訴人　台北市政府財政局
　　法定代理人　李述德
右當事人間請求返還不當得利事件，上訴人各對於中華民國九十一年六月十日臺灣臺
北地方法院九十一年度訴字第六五八號第一審判決，提起上訴，本院判決如左：
    主      文
原判決關於駁回附帶上訴人後開第二項之訴部分廢棄。
附帶被上訴人應給付附帶上訴人新台幣伍萬陸仟陸佰玖拾陸元，及自民國九十一年十
二月十二日起至清償日止按年息百分之五計算之利息。
上訴人之上訴駁回。
第二審訴訟費用由上訴人負擔。
    事實及理由
一、本件被上訴人即附帶上訴人台北市政府財政局（下稱財政局）經合法通知，未於
    言詞辯論期日到場，核無民事訴訟法第三百八十六條各款所列事由，爰依上訴人
    即附帶被上訴人甲○○（下稱甲○○）之聲請，准由其一造辯論而為判決。
二、按直轄市自治法第三條規定，直轄市屬法人，其職權包括依直轄市自治法辦理自
    治事項，並執行中央委辦事項。則直轄市地方自治團體將其財產交給地方政府機
    關管理，地方政府機關就其管理之財產即有代表直轄市地方自治團體處理之權，
    是地方政府機關就其所管領之財產與人民發生私法上紛爭而涉訟者，應認該地方
    政府機關就該訴訟有當事人能力且為適格之當事人。查本件財政局主張坐落台北
    市○○區○○段四小段四三三之十一地號土地及二七七之一地號土地（以下合稱
    系爭土地）均為台北市所有，財政局為管理機關，甲○○無權占用系爭土地，爰
    起訴請求甲○○返還不當得利，則依上開說明，財政局就本件訴訟自有當事人能
    力且為適格之當事人，合先敘明。
三、本件財政局起訴主張：系爭土地為台北市所有，財政局為管理機關，甲○○無正
    當權源占用系爭土地如附圖所示Ａ（自八十五年三月起占用）、Ｂ、Ｃ（均自八
    十四年三月起占用）、Ｄ（自八十九年十一月起占用）等部分，獲有相當於租金
    之利益，並致系爭土地所有權人台北市受到損害，財政局自得代台北市依民法第
    一百七十九條規定，請求甲○○給付相當於租金之不當得利，爰請求判命甲○○
    應給付新台幣（下同）一百五十一萬一千七百二十四元（計算方式如原判決附表
    所示），及自訴狀繕本送達翌日起算之法定遲延利息等語。原審為財政局一部勝
    訴、一部敗訴之判決，判命甲○○應給付財政局一百十五萬二千六百六十三元及
    法定遲延利息，財政局就其敗訴部分之一部提起附帶上訴，聲明：(一)原判決關於
    駁回財政局五萬六千六百九十六元部分廢棄。(二)右廢棄部分，甲○○應再給付財
    政局五萬六千六百九十六元及自九十一年十二月十二日起至清償日止按週年利率
    百分之五計算之利息。對於甲○○之上訴則聲明駁回上訴。
四、甲○○則以：三十年（昭和十六年）間台灣尚未光復，時亦無台北市政府，應只
    有台北廳存在，當時日人尚未戰敗，台北市如何能買收日人武田壽夫所有之系爭
    四三三之十一地號土地。又財政局主張系爭二七七之一地號土地係因徵收而取得
    ，惟係向何人徵收及是否已發給徵收補償費，均無所悉。實則，系爭土地係甲○
    ○之伯父曾爐與父曾文開在日據時期所購買，甲○○已取得系爭土地之所有權，
    並非無權占用系爭土地。縱甲○○未取得系爭土地之所有權，然台北市於六十九
    年間向原地主陳文禮、陳文仁徵收系爭二七七之一地號土地時，未將甲○○所有
    坐落該土地上之建物一併徵收，應可認已默示同意甲○○無償使用系爭土地。又
    縱認甲○○無合法占用系爭土地權源，惟財政局遲至九十年十一月三十日始提起
    本件請求，僅能回溯請求五年之不當得利。且系爭土地位處公墓區，現地目仍登
    記為「墓」，財政局當時係以每坪三十一元之代價遷墳，現以調漲後公告現值為
    計算依據，亦有失當等語，資為抗辯。原審為甲○○一部勝訴、一部敗訴之判決
    ，甲○○就其敗訴部分提起上訴，聲明：(一)原判決不利於甲○○部分廢棄。(二)右
    廢棄部分，財政局在第一審之訴駁回。甲○○對財政局之附帶上訴則聲明駁回附
    帶上訴。
五、本件財政局主張系爭土地為台北市所有，甲○○無權占用系爭土地；甲○○則辯
    稱其已取得系爭土地之所有權，且非無權占有系爭土地。是本件首應審究者即為
    甲○○是否無權占用系爭土地，茲析述如下：
  (一)查財政局主張坐落台北市○○區○○段第四七七之二三地號土地，原為訴外人陳
    文禮、陳文仁所有，於六十九年一月二十六日經徵收而分別於同年五月十四日、
    六月七日登記為台北市所有，並於六十九年六月六日經重測公告確定為系爭二七
    七之一地號土地；系爭四三三之十一地號，係分割自同區段四三三之二地號土地
    ，四三三之二地號土地係分割自同區段四三三地號土地，四三三地號於六十九年
    六月六日重測前為下內埔段五一八地號，而該五一八地號土地則係於三十年間（
    昭和十六年）由當時之「台北市」向日人武田壽夫買收。嗣於四十年間由「台北
    市政府」受「台北市」產業，並於四十年十一月十三日完成登記，於六十九年二
    月二十七日更正所有權人為台北市；財政局為系爭土地之管理機關等情，業據提
    出系爭土地之登記謄本、台北市大安地政事務所九十一年三月十四日北市大地三
    字第九一三０三二二一００號函附系爭土地人工登記簿謄本及日據時期登記謄本
    等件為證（見原審卷第十六、十七、五八、五九、六五、六九、八七、一０九、
    一一０、一一三、一一四、一一二、一七四頁），堪信為真正。
  (二)查日治時期之一九二０年（即民國九年），日本政府即已設立台北市（即台北州
    轄市，參見台北市文獻會網站資料「台北市沿革」，附於原審卷第一八九頁），
    且依日據時期登記簿謄本記載，於昭和十六年（即民國三十年）因買收而取得上
    開下內埔段五一八地號土地之取得者，亦登記為「台北市」（見原審卷第一七四
    頁），是甲○○辯稱三十年間尚無「台北市」存在，不可能向日人武田壽夫買收
    該土地云云，顯有誤會，所辯不足採信。
  (三)按關於土地登記係政府機關在相關土地登記法令之適用下，被定型性處理而作成
    ，是依高度蓋然性之經驗法則，其登記內容常被推認為真實，亦即經依土地登記
    法令完成登記之事實存在時，於經驗法則上，通常可推認該登記所示權利內容為
    存在。因此，否認登記內容所示權利之人，應主張並證明該項登記內容係由於其
    他原因事實所作成，以排除上開經驗法則之適用。查系爭二七七之一地號土地係
    台北市因徵收而取得所有權，系爭四三三之十一地號土地則係台北市於三十年間
    向日人武田壽夫買收而取得所有權，及其登記過程，均如上述，則依上述說明，
    應可推認台北市取得系爭土地之所有權。至於甲○○主張上開登記內容不實，而
    否認台北市為系爭土地所有權人一節，依上開說明，即應由甲○○主張並證明足
    以推翻上開登記內容之事實，惟甲○○並未就此有所主張或證明，僅空言台北市
    並未合法徵收系爭二七七之一地號土地及未合法取得系爭四三三之十一地號土地
    云云，所辯尚不足採。
  (四)甲○○主張其取得系爭土地之所有權之事實，為財政局所否認。甲○○雖舉證人
    蔣春盛（十年三月三日生）及林曾娥（即曾爐之女）為證，惟證人蔣春盛證稱：
    其係於台灣光復後才搬至台北市○○街一八七號居住，於十二歲至系爭土地處打
    石時認識甲○○之父親，當時甲○○之父親即已住在系爭土地上之房屋。其不知
    甲○○之父向何人買系爭土地，也不知系爭土地是買的或租的。大約是在二十四
    、五歲時即台灣光復前，曾經有一次到甲○○住處，看到甲○○父親穿戴整齊，
    問他是否要去散步，甲○○父親答稱要和代書辦土地，但不知要辦那塊土地，也
    不知系爭土地在日據時代係何人所有等語（見原審卷第一九三、一九四頁）。而
    證人林曾娥則證稱：其是聽曾爐說甲○○所有房屋所占用之系爭土地是向他人買
    來的，不知何時及多少錢買的等語（見原審卷第二二０、二二一頁）。則證人蔣
    春盛及林曾娥所述上開情節縱均屬實，亦不足據以推認系爭土地確為甲○○之父
    曾文開及伯父曾爐所買受。且衡諸常情，國人對於不動產交易通常較為慎重，尤
    其係於不以登記為權利取得要件之日據時期，其不動產交易理應立有書據以為權
    利取得之憑證，然上訴人竟無法提出任何權利證明文件，其主張因買受而取得系
    爭土地所有權云云，已難採信。況倘若甲○○果係系爭土地之所有權人，焉有從
    未申請登記為土地所有權人之理。是以，甲○○辯稱其取得系爭土地之所有權云
    云，不足採信。
  (五)查系爭二七七之一地號土地係台北市於六十九年間向原地主陳文禮、陳文仁徵收
    而取得，已如上述，則甲○○所有坐落該土地上之房屋，於徵收當時與該土地之
    使用關係為何及是否符合徵收之要件，甲○○迄未主張或舉證證明之，已難為其
    有利之認定，況政府不予徵收之可能原因甚多，尚不能僅以台北市於徵收上開土
    地時未將其上建物一併辦理徵收一節，遽認台北市有同意甲○○無償使用該土地
    之事實。故甲○○此部分所辯亦不足採。
  (六)綜上所述，財政局主張系爭土地為台北市所有，其為管理機關，而甲○○無權占
    用系爭土地等情，堪信為真正。
六、按無法律上原因而受利益，致他人受損害者，應返還其利益，民法第一百七十九
    條定有明文。財政局主張甲○○無權占用系爭土地，受有相當於租金之不當得利
    合計一百五十一萬一千七百二十四元（計算方式如原判決附表所示）之事實，為
    甲○○否認。經查：
  (一)甲○○占用系爭土地如附圖所示Ａ、Ｂ、Ｃ、Ｄ部分，面積分別為十、八十四、
    二十五、四平方公尺，此有台北市大安地政事務所九十一年七月十日北市大地二
    字第０九一三０八六九二００號函附土地複丈成果圖附卷為憑（見本院卷第三三
    、三四頁）。該地政事務所雖於九十一年四月十七日以北市大地二字第０九一三
    ０五０九三００號函附系爭土地複丈成果圖，其上記載上開Ａ、Ｂ、Ｃ、Ｄ部分
    面積分別為十三、七十四、二十七、一平方公尺（見原審卷第二０四頁），然其
    嗣後業以「貴院原囑本所派員測量首揭地號土地（即系爭土地），因當時現場缺
    乏圖根點無法測量，本所遂函請測量大隊補設，並依該大隊提供之圖根點進行測
    量，且製成成果圖檢送貴院，特先敘明。俟後貴院又因他案函囑本所派員測量前
    揭地號土地，而於整理繪製複丈成果圖時，頃發現本所前揭號函檢送貴院之土地
    複丈成果圖有誤，經查係測量大隊提供之圖根座標資料系統與本所地政整合系統
    不符所致，該成果圖請逕予作廢」為由，以上開九十一年七月十日函予以更正，
    是自應以更正後之土地複丈成果圖為準。又依上開更正函所載，上開更正後之土
    地複丈成果圖亦係基於現場測量所得，僅因測量大隊提供之圖根座標資料系統不
    符，致測量面積不同。然查地政事務所掌理地政相關事宜，就土地測量所依據之
    圖根座標資料自應以地政事務所之地政整合系統為準。則上開九十一年四月十七
    日之土地複丈成果圖既因錯誤而更正為同年七月十日之土地複丈成果圖，上訴人
    復主張應以上開四月十七日之土地複丈成果圖為準，即不可採。
  (二)按租金之請求權因五年間不行使而消滅，既為民法第一百二十六條所明定，至於
    其他無租賃契約關係之賠償，名稱雖與租金異，然實質上仍為使用土地之代價，
    債權人應同樣按時收取，不因其契約未成立，而謂時效之計算應有不同（最高法
    院四十九年台上字第一七三０號判例意旨參照）。查財政局主張甲○○就如附圖
    所示Ａ部分土地係自八十五年三月起占用，就Ｂ、Ｃ部分土地自八十四年三月起
    占用，就Ｄ部分土地自八十九年十一月起占用之事實，為甲○○所不爭執，堪信
    為真正。又本件訴訟繫屬時為九十年十一月三十日（見原審九十年度促字第五五
    七０九號卷第一頁），而甲○○復為時效抗辯，是依上開說明，財政局請求甲○
    ○返還占用系爭土地之不當得利，應自八十五年十二月一日起算。
  (三)按城市地方房屋之租金，以不超過土地及其建築物申報總價額年息百分之十為限
    ；此於租用基地建築房屋之情形準用之，土地法第九十七條第一項及第一百零五
    條分別定有明文。又上開規定所謂之土地價額，依同法施行法第二十五條之規定
    ，係指法定地價而言。而法定地價依同法第一百四十八條規定，固指土地所有權
    人依土地法所申報之地價，惟就公有土地則以土地之公告地價為申報地價，平均
    地權條例施行細則第二十一條亦有明文。查甲○○所有占用系爭土地之房屋係供
    一般住家使用，附近有多家餐廳、早餐店、花店，鄰二線道路，屬住商混合區；
    距對面方和國中約一百公尺，和平高中即在方和國中隔壁，方和國中對面為大安
    國小；距興隆超市約六、七十公尺，再過去為北二高木柵聯絡道；附近有診所、
    台大醫院公館分院、萬芳醫院及台北醫學院附設醫院，後面有山坡等情，業據原
    審履勘現場並製有勘驗筆錄在卷可稽（見原審卷第一九０頁）。是參酌上開情節
    ，財政局主張依系爭土地公告地價年息百分之五計算相當於租金之不當得利，尚
    稱允當。
  (四)甲○○固辯稱系爭土地地目為「墓」，且甲○○所有上開房屋後方及旁邊山坡地
    之墳墓，至八十七年間始以每坪三十一元之代價遷葬完畢，本件不得以調漲後之
    公告地價追溯請求云云。惟查系爭二七七之一地號土地之地目登記為「田」，系
    爭四三三之十一地號土地之地目登記為「墓」，此有土地登記謄本在卷可稽（見
    原審卷第十六、十七頁）。又政府規定地價，依土地法施行法第四十條及平均地
    權條例有關之規定，應依「地價調查估計規則」為之，而依該規則第三條、第四
    條、第七條規定，為地價調查估計時，應調查買賣或收益實例及有關影響區段地
    價之資料，製作買賣或收益實例調查估價表及地價分布圖，並劃分地價區區地價；所稱影響區段地價之資料，指土地使用管制、交通運輸、自然條件
    、土地改良、公共建設、特殊設施、工商活動、房屋建築現況、土地利用現況、
    發展趨勢及其他影響因素；為地價之調查估計，應切合估計當時土地之實值。是
    系爭土地於政府規定公告地價時，應已參酌該土地之地目及其他相關因素在內。
    又甲○○占有系爭土地係建築房屋居住使用，已如上述，與興建墳墓使用土地之
    情形有間，是甲○○使用系爭土地所得利益，自與遷葬之代價迥異，故甲○○所
    辯其房屋後方及旁邊山坡地之墳墓至八十七年間以每坪三十一元之代價遷葬完畢
    之事實縱然屬實，亦不得以該遷葬之代價作為甲○○使用系爭土地所得利益之計
    算標準，甲○○此部分所辯，尚不足採。
  (五)查系爭土地自八十三年七月一日起至八十六年六月底止之公告地價為每平方公尺
    三萬八千五百元；自八十六年七月起至九十年十月底止之公告地價為每平方公尺
    四萬一千四百元，此有系爭土地公告地價查詢系統表及土地登記謄本在卷可參（
    見上開促字第五五七０九號卷第六、七、十二、十三頁）。則依甲○○占用系爭
    土地之面積及占用期間，依公告地價年息百分之五計算，迄至九十年十月三十一
    日止，財政局得請求甲○○返還相當於租金之不當得利為一百二十萬九千三百五
    十九元 (計算方式如附表所示)。
七、綜上所述，財政局請求甲○○返還占用系爭土地之不當得利於一百二十萬九千三
    百五十九元範圍內，及自起訴狀繕本送達之翌日即九十年十二月十二日起算之法
    定遲延利息，為有理由，應予准許，逾此部分之請求，即屬無據，應予駁回。原
    審判命甲○○給付一百十五萬二千六百六十三元及法定遲延利息部分，甲○○求
    予廢棄，為無理由，應予駁回。惟原審駁回財政局其餘請求部分，於上開差額即
    五萬六千六百九十六元及自九十一年十二月十二日起算之法定遲延利息之範圍內
    ，財政局指摘原判決為不當，求予廢棄改判，為有理由，應予准許。
八、甲○○聲請訊問證人蔣春盛以陳明其看到甲○○之父洽談買賣事宜是在系爭土地
    或其他地點之事實。惟查證人蔣春盛於原審已證稱其不知甲○○之父就系爭土地
    是買的或租的，也不知甲○○父親稱要和代書辦土地，是要辦那塊土地等情，已
    如上述，則證人蔣春盛看到甲○○之父洽談土地事宜是在系爭土地或其他土地，
    亦無法據以證明系爭土地確否為甲○○之父所買受，是本院認甲○○聲請訊問事
    項，核與本件訴訟結果無涉，爰不予調查，併予敘明。
九、據上論結，本件上訴為無理由，附帶上訴為有理由，依民事訴訟法第四百四十九
    條第一項、第四百五十條、第七十八條，判決如主文。
中　　　華　　　民　　　國　　九十一　　年  　　十一  　　月　　十二　　日
                                民事第十四庭
　　　                              審判長法  官　張　劍　男
                            　　　　　　　法  官  李  行  一
                                　　　　　法  官  彭  昭  芬
右正本係照原本作成。
不得上訴。
中　　　華　　　民　　　國　　九十一　　年  　　十一  　　月　　十三　　日
                                          書記官　丁  華  平
